【裁判字號】    97,台上,2344
【裁判日期】    970530
【裁判案由】    違反毒品危害防制條例
【裁判全文】
最高法院刑事判決            九十七年度台上字第二三四四號
上  訴  人  甲○○
            乙○○
上列上訴人等因違反毒品危害防制條例案件，不服台灣高等法院
台南分院中華民國九十六年十月三十一日第二審判決（九十五年
度上訴字第三０七號，起訴案號：台灣雲林地方法院檢察署九十
三年度偵字第一二四五號），提起上訴，本院判決如下：
    主  文
上訴駁回。
    理  由
按刑事訴訟法第三百七十七條規定，上訴於第三審法院，非以判
決違背法令為理由，不得為之。是提起第三審上訴，應以原判決
違背法令為理由，係屬法定要件。如果上訴理由書狀並未依據卷
內訴訟資料，具體指摘原判決不適用何種法則或如何適用不當，
或所指摘原判決違法情事，顯與法律規定得為第三審上訴理由之
違法情形，不相適合時，均應認其上訴為違背法律上之程式，予
以駁回。本件原判決認定上訴人甲○○、乙○○有原判決事實欄
所載犯行，係依憑甲○○、乙○○之供述，證人即查獲本件之調
查員張鳴道、鑑定人闕山仲於第一審之證詞，暨扣案之麻黃鹼粉
末一包（淨重七四二．七四公克，包裝重二二公克）、原判決附
表編號二所示檢驗包裝袋內之液體（內含麻黃鹼成分）、塑膠量
杯一個、大型木盆二個、大型燒瓶一個、馬達一具及連結馬達之
黑色橡皮管一條、空鐵桶二個、大型塑膠桶二個、氫氧化鈉一桶
、磅秤一具、鈀金粉六罐、氯仿一桶、鹽酸一桶、乙醚一桶、丙
酮二桶、鋁鍋一具、水瓢一個、水桶二個、大型過濾器一具、大
型濾紙一盒、電源供應器一具、塑膠盆十個、壓力錶四個、黑色
橡皮帶三條、鐵製軸承二個、醋酸鈉二罐、攪拌器一組、門號為
0000000000號之手機一具、房屋租賃契約書、第一審
勘驗扣案證物之勘驗筆錄、法務部調查局民國九十三年八月四日
調科壹字第０九三００二九五四二０號檢驗通知書、國防部憲兵
司令部刑事鑑識中心九十三年五月十五日（九三）鑑字第０七七
二六號、第０七七二七號鑑驗通知書、監聽門號0000000
000號手機之通訊監察譯文等證據，因而維持第一審論處乙○
○、甲○○共同製造第二級毒品，未遂罪刑（乙○○處有期徒刑
六年，甲○○處有期徒刑五年六月），駁回上訴人等在第二審之
上訴。已敘明所憑之證據及其認定之理由。對於上訴人所辯：上
訴人二人僅小學畢業，智識程度不高，無吸食毒品前科，不知甲
基安非他命為何，主觀上不知其等所為係製造甲基安非他命，亦
不知查扣之原料、器具是供製造甲基安非他命所用，乙○○未有
參與製造之行為，誤以為是製造青草膏藥；又本件所查獲之麻黃
鹼只是製作甲基安非他命之原料，容易取得，未檢出氯麻黃素成
分，可見製作過程尚未達氯化階段，是否有進行氯化階段均仍有
疑問。若是製造甲基安非他命，上訴人二人多少會吸入，但上訴
人之尿液均無甲基安非他命陽性反應。麻黃鹼要製成膏藥不是不
可能，本件所製作之稠狀物體，與一般藥膏區別不大；又本件僅
查獲上訴人二人，對於主嫌之「張耀鋕」以及「斷掌獨臂男子」
不能查獲，甚至於移送時將「張耀鋕」列為基本資料不詳之綽號
「阿志仔」，且監聽「張耀鋕」竟未錄得任何涉案相關內容，本
件不排除有司法警察人員藉由「張耀鋕」者陷害教唆上訴人入罪
之可能；又製造甲基安非他命，應經氯化、氫化及純化三階段，
本件未查獲氫化所必須之氫氣，應屬不能未遂云云。何以係卸責
之詞，不足採信，亦已依據卷內資料予以指駁。從形式上觀察，
原判決並無違背法令之情形存在。上訴意旨略以：依內政部警政
署刑事警察局九十六年二月十三日函覆台灣高等法院台南分院，
經搜尋該刑事警察局資料庫沒有發現張耀鋕涉嫌違反毒品危害防
制條例相關偵查資料，張耀鋕是否逃亡，實非無疑，既有張耀鋕
之基本資料卻未對其進行傳訊，容有未盡調查證據之違誤；另原
判決認定九十三年二月二十七日，乙○○選定承租雲林縣斗六市
○○街十九號建築物放置器材、原料云云，惟雲林縣斗六市○○
街十九號建築物為面臨馬路之店面，街道相當繁榮，且遍觀判決
理由，未說明認定雲林縣斗六市○○街十九號供放置器材、原料
之理由，關於認定該處所之用途容有理由不備；復依原判決所記
載：氫氧化納一桶、氯仿溶劑一桶、乙醚溶劑一桶、丙酮溶劑二
桶合計僅有五桶溶劑及一桶氫氧化鈉，並沒有所謂八桶原料之物
品；又原判決認定乙○○並依張耀鋕之指示，找尋合適之冰櫃（
箱）供製毒之用等情，惟九十三年三月一日通訊監察內容為「來
枝仔冰那，我有叫我姪兒找啦，我們去那」等語，並沒有提到找
尋冰箱之物品之言語，且未說明如何認定該通話內容屬於找冰箱
行為，抑或傳訊乙○○姪兒證明究竟是要找尋何種物品，容有理
由不備之違誤；再者，原判決記載法務部調查局九十三年八月四
日調科壹字第０九三００二九五四二０號檢驗通知書一紙附卷（
見台灣雲林地方法院檢察署九十三年度偵字第四一０五號卷第六
頁），足以證明：經該局勘驗查獲自雲林縣古坑鄉○○村○○路
二巷九號處所（即乙○○住處）查獲之麻黃素、氯仿、乙醚、丙
酮、鹽酸、活性碳、過濾設備、磅秤等原料及設備發現，均符合
一般小型甲基安非他命製造地下工廠氯化階段中所需各項設備與
原料，可以成為製造甲基安非他命過程中氯化反應之毒品製造工
廠。然而，所謂過濾設備即大型過濾器，並不是在斗六租屋處查
獲，在乙○○之處所並沒有過濾設備，且憲兵司令部刑事鑑識中
心從不銹鋼漏斗、攪拌器、大型過濾器及大型濾紙中，均未發現
製造甲基安非他命過程中之產生物，且活性炭素中並未發現其他
金屬或有機化合物成分，即過濾設備及活性炭素是完全沒有使用
過，法務部調查局既然認定麻黃素、氯仿、乙醚、丙酮、鹽酸、
活性炭、過濾設備、磅秤等原料及設備可以成為製造甲基安非他
命過程中，氯化反應之毒品製造工廠，沒有使用過濾設備及活性
炭，是否即可以成為製造甲基安非他命過程中，氯化反應之毒品
製造工廠，就存有疑問，應需再調查其他證據澄清；原判決第十
頁記載，證人張鳴道依監聽內容研判，第十三頁監聽譯文是去看
冰櫃、第十四頁有約定見面地點云云，此等供詞，均為證人張鳴
道之主觀意見。又原判決未切實審酌，遽採為不利於上訴人之證
據，於證據法則自有違誤；參照鑑定人闕山仲於原審證稱：就目
前本件所查扣到之原料，是有可能製造其他東西，…因為本件沒
有扣到氫氣，所以沒有辦法證實他可以進行氫化反應，所以可能
製造其他任何化學成分的東西云云，可以證明本件所查扣之案件
，是可以製作相當種類之產品，是現有原料無法製造安非他命，
應無違法可言；原判決記載：因麻黃鹼粉末品質甚差，氯化階段
製造失敗，而製成如附表編號一所示之麻黃鹼一包云云，然依鑑
定人闕山仲所述：若麻黃鹼品質不好的話，自然無法製出氯麻黃
鹼等語，僅屬猜測、推斷之詞，並未實際鑑定，原判決逕認本件
因麻黃鹼粉末品質甚差，氯化階段製造失敗云云，有違論理法則
；最末，原判決依乙○○供述認定：九十三年二月間某日，張耀
鋕至乙○○住處邀乙○○共同生產青草藥膏，乙○○因失業在家
，遂同意以每日新台幣（下同）二千元之代價受僱於張耀鋕。又
依甲○○供述認定九十三年二月下旬某日，乙○○邀甲○○為張
耀鋕製作藥膏，受僱於張耀鋕，每日工資二千元，甲○○因當時
失業而答應。既已認定上訴人受僱於張耀鋕乃出於製作青草藥膏
之認識，詎於理由欄又謂：上訴人所辯不知從事製作甲基安非他
命云云，顯不可信，前後有所矛盾，已屬違法云云。經查：按證
據之取捨及證據證明力如何，均屬事實審法院得自由裁量、判斷
之職權，苟其此項裁量、判斷，並不悖乎通常一般之人日常生活
經驗之定則或論理法則，又於判決內論敘其何以作此判斷之心證
理由者，即不得任意指摘其為違法，據為提起第三審上訴之合法
理由。而認定犯罪事實所憑之證據，並不以直接證據為限，間接
證據亦包括在內，審理事實之法院綜合卷內之直接、間接證據，
本於推理作用，於通常一般之人均不致有所懷疑，得確信其為真
實之程度者，即得據之為有罪之認定。本件原判決謂共同正犯張
耀鋕由檢察官另案偵辦中，然查閱本件相關卷證，縱無對張耀鋕
展開偵查之資料，惟並不影響上訴人二人部分之判決本旨與全案
情節。次查，乙○○何以選定承租雲林縣斗六市○○街十九號面
臨馬路之店面放置器材、原料，與本件犯行是否成立尚無關聯性
，原判決因乙○○於電話中主動向張耀鋕表明其會處理「漏水問
題」（漏斗）、詢問張耀鋕可否向他人借得「過濾的」（過濾器
）、並主動約同張耀鋕、甲○○見面談論取得冷凍櫃等情觀之，
足證乙○○於本件部分製造器具之取得有一定程度之意思介入，
參與程度不淺，絕非單純聽命行事而已，亦非僅依其承租上開處
所之行為而認定乙○○為共同正犯，且調查人員確在該處所查獲
本件扣案器材、原料等。經核與證據法則並無違背。又原判決事
實欄所載本件共八桶原料等物部分，縱有誤載，顯係文字誤寫，
原審非不得裁定更正，自非適法之上訴第三審理由。原判決復敘
明，鑑定人即法務部調查局科技中心專員闕山仲係台灣大學化學
博士，從事地下工廠製造甲基安非他命案件之研判至少有三、四
十件，歷時至少八年，學經歷豐富，其所為鑑定內容條理分明，
並無矛盾，自有一定之可信度。本件雖未查扣氯麻黃素，惟上訴
人二人對其所製造之物為原判決附表編號一所示之麻黃鹼，供證
一致，參諸本件製造甲基安非他命所須之器具、原料，除氫氣（
桶）、冰櫃尚缺外，其餘俱全，上訴人二人、張耀鋕、斷掌獨臂
男子所為應係從事製造甲基安非他命之氯化製程。依據鑑定人闕
山仲於審判中之陳述，扣案之器具、原料是不能製造任何日常生
活所可能使用之化學物品，亦無任何實驗價值。再者，氯化過程
很可能因麻黃鹼品質甚差導致製造甲基安非他命失敗，近來時有
查獲地下製造甲基安非他命工廠之相同案例，亦為鑑定人闕山仲
陳稱明確，是不能僅以本件未檢出氯麻黃鹼成分，而致其他證據
資料於不顧，逕推論本件未進行氯化製程，未製造甲基安非他命
。末查，本件主導製毒之人係張耀鋕以及「斷掌獨臂男子」，上
訴人二人僅係受僱於張耀鋕協助製毒，偵查機關僅查獲上訴人二
人，而主嫌竟在監控之下而讓其逃脫，固屬重大缺失，惟從前述
乙○○之通訊監察譯文內容可知，張耀鋕縱使與乙○○通訊，答
話均用暗語且均甚簡短，可見其警覺心甚重，並曾交代乙○○不
要講出其名字，則偵查機關對其手機之通訊監聽不能錄得任何涉
案相關內容，亦屬可能。再者上訴人二人係在九十二年十一、十
二月間到證人關美哲家，由關美哲帶同二人一起至張耀鋕處泡茶
而認識張耀鋕，此業經證人關美哲證述明確，並非張耀鋕主動來
認識上訴人二人，則張耀鋕與警方配合陷害認識不久且無重大違
法前科之上訴人二人可能性亦屬不高，本件偵查機關之偵查結果
，固不免缺失而令人產生疑問（稽之台灣雲林地方法院檢察署九
十三年度他字第八三二號違反毒品危害防制條例案件，係台灣高
等法院台南分院檢察署於九十三年九月十日以檢乾字第八四四號
函辦理，惟承辦檢察官僅就本件上訴人等二人簽併同署九十三年
度偵字第一二四五號提起公訴，而張耀誌部分似漏未偵辦），惟
尚無從僅因其缺失且無其他之積極證據以供佐證，遽為陷害教唆
之推論，其敘事論理並無違誤。原判決綜合各種相關證據，認定
上訴人等有本件犯行，就案內有關證據，本於調查所得心證，分
別定其取捨而為事實上之判斷，均已於理由內詳加說明。並無上
訴意旨所指之違背法令。其餘上訴意旨，無非係對事實審法院採
證認事之職權行使及原審已調查、判決理由已說明或與本件犯罪
構成要件無關之事項，仍執陳詞，徒憑己見，再為事實上或細節
上之爭執，亦非適法之上訴第三審理由。衡以上述說明，應認其
上訴均為違背法律上之程式，予以駁回。
據上論結，應依刑事訴訟法第三百九十五條前段，判決如主文。
中    華    民    國  九十七  年    五    月   三十   日
                      最高法院刑事第六庭
                          審判長法官  洪  清  江
                                法官  韓  金  秀
                                法官  陳  晴  教
                                法官  李  錦  樑
                                法官  陳  東  誥
      本件正本證明與原本無異
                                      書  記  官
中    華    民    國  九十七  年    六    月   十三   日
                                                      Ｅ


司法院資訊處製作；財團法人民間司法改革基金會備份。
